【裁判字號】    94,交聲,559
【裁判日期】    950929
【裁判案由】    違反道路交通管理處罰條例聲明異議
【裁判全文】
臺灣桃園地方法院交通事件裁定         94年度交聲字第559號
原處分機關  交通部公路總局新竹區監理所桃園監理站
異  議  人  甲○○
                    國民
上列異議人即受處分人因違反道路交通管理處罰條例案件，對於
交通部公路總局新竹區監理所桃園監理站民國94年10月12日桃監
裁罰字第裁52－A5K403003號裁決書所為之處分（原舉發通知單
案號：臺北市政府警察局北市警交大字第A5K403003號），聲明
異議，本院裁定如下：
    主  文
異議駁回。
    理  由
一、聲明異議意旨（略以）：異議人甲○○於94年2 月14日下午
    6 時10分，駕駛QG-806號拖救車（又稱救濟車）至臺北市忠
    孝橋接環河快速高架道上欲救援楊文慶先生所駕拋錨車輛，
    以排除該高架道路上壅塞之車流，惟此舉卻遭執勤員警經警
    以違反道路交通管理處罰條例第60條第2 項第3 款行駛管制
    區為由攔停舉發。惟異議人所駕駛之萬全公司拖救車視同救
    濟車、救護車、警備車等，兼負道路救援任務，且萬全公司
    有與國道高速公路局簽約，負責全國高速公路及汐止五高架
    快速道路之拖救任務，本案原舉發員警及原處分機關，均未
    以拖救車之特殊任務性質為考量，逕以一般自用大貨車視之
    ，且環河快速道路與高速公路同屬封閉型道路，如有車輛故
    障或事故未立即排除，將嚴重影響後方來車安全與車流順場
    ，異議人當日係執行救援任務，並未違反道路交通管理處罰
    條例，爰具狀聲明異議，請求撤銷原處分等語。
二、按受處分人不服道路交通管理處罰條例第8 條所定主管機關
    所為之處罰者，得於接到裁決書之翌日起20日內，向管轄地
    方法院聲明異議，道路交通管理處罰條例第87條第1 項定有
    明文，又交通法庭認聲明異議不合法律上之程式，且無從補
    正者，應以裁定駁回之，道路交通案件處理辦法第18條亦定
    有明文。
三、經查本件異議人即受處分人甲○○係於民國94年10月16日收
    受原處分機關交通部公路總局新竹區監理所桃園監理站民國
    94年10月12日桃監裁罰字第裁52－A5K403003 號裁決書，此
    有交通部公路總局新竹區監理所桃園監理站回執聯一紙附卷
    可查，則異議人如對原處分機關之裁決不服，欲聲明異議，
    其20日之合法提出異議期間應自94年10月17日（即其收受裁
    決書之翌日）起算至同年11月5 日止，又異議人住所在桃園
    縣中壢市，應扣除在途期間1 日，是異議人合法提出異議之
    期間末日為94年11月6 日，但因該末日為星期日，應以該休
    息日之次日即94年11月7 日代之。從而，異議人遲至94年11
    月14日始向原處分機關提出聲明異議狀，此有聲明異議狀之
    收狀日期戳章在卷可查，則異議人提出本件聲明異議顯然逾
    期，不合法律上程式，且無從補正，揆諸前述說明，自應將
    其異議駁回。
四、附帶但必須提及者：本案雖因程序上不合法，應予駁回，惟
    不表示原處分機關之裁決實質上為適法正當。經查本案原處
    分機關裁罰之基礎為臺北市環河南北快速道路高架段各入口
    處所設立禁止大貨車於每日7 時至9 時、17時至19時進入之
    禁制標誌，依道路交通安全規則第3 條第2 款第1 目之規定
    ，所稱大貨車固指總重量逾3,500 公斤（及3.5 噸）之貨車
    ，而本案之拖吊車總重量為4.9 噸，形式上觀之屬該禁制標
    誌之規範貨車。惟查前述禁制標誌之設置依據，係以臺北市
    政府公告之「臺北市大貨車及聯結車禁止通行範圍路線圖」
    （以下簡稱「禁止通行範圍路線圖」）為據，業據證人即本
    案舉發警員乙○○結證，並提出禁止通行範圍路線在卷。是
    解釋前述禁制標誌，自應併行參酌該「禁止通行範圍路線圖
    」之內容，始為適當。經查「禁止通行範圍路線圖」歷經多
    次修正公布，最後一次即現行「禁止通行範圍路線圖」係經
    臺北市政府91年10月9 日公告，全稱為「臺北市大貨車（總
    重逾6.5 噸）及聯結車禁止通行範圍路線圖」，並自91 年
    11月1 日起實施。按91年11月1 日實施之「禁止通行範圍路
    線圖」，其就管制對象之修正重點，係將原為3. 5噸之大貨
    車，修訂放寬為總重逾6.5 噸之大貨車，而管制之時間及路
    段並未修正。有本院依職權向台北市政府警察局函查，該局
    交通警察大隊以95年1 月27日北市警交大行字第0953027720
    0 號之函覆一件附卷足證。換言之，「禁止通行範圍路線圖
    」於91年11月1 日之前所規範之大貨車，原為3.5 噸以上大
    貨車，亦即所有之大貨車均屬規範範圍，惟91年11月1 日之
    後，規範範圍限於為總重逾6.5 噸之大貨車，亦即6.5 噸以
    下之大貨車已非「禁止通行範圍路線圖」所規範。而依現行
    「禁止通行範圍路線圖」之內容，仍保留有大貨車（總重逾
    6.5 噸者），每日上下午尖峰時段（7 至9 時、17時至19時
    ），禁行臺北市環河南北快速道路高架段之規定。依舉重以
    明輕之法理，臺北市環河南北快速道路高架段，自91年11月
    1 日起之每日7 至9 時、17時至19時，即不再禁止6.5 噸以
    下之大貨車通行，應為當然解釋。至臺北市環河南北快速道
    路高架段各入口處設立禁制大貨車進入之禁制標誌，並未特
    別加上「6.6 噸以上」之字樣，有證人乙○○所提出之相片
    附卷為證，是否即表示仍包括所有3.5 噸以上之大貨車，而
    構成「禁止通行範圍路線圖」之特別規定？雖上述臺北市政
    府警察局交通警察大隊函覆認為（略以）：「總重量6.6 噸
    （含）之大貨車有需要進入本市管制區範圍內者，均須向大
    隊提出申請，憑核准之通行證，始得進入管制區域內行駛，
    惟6.5 噸（含）以下大貨車欲進入本市管制區域範圍內者，
    雖不需提出申請，但依道路交通安全規則第3 條規定、該車
    輛係屬大貨車（依其使用性質凡總重量逾3500公斤之貨車歸
    類為大貨車），又依道路交通標誌標線號誌設置規則第73條
    之規定，不論在本市管制區域內或管制區外，如遇設有「禁
    止大貨車進入」禁制標誌牌面之部分特殊道路、橋樑（高架
    道路及快速道路），車輛仍應依當地道路交通標線標誌號誌
    之規範行駛，縱領有核發之通行證，亦不得行駛該管制路段
    ，故凡3.5 噸以上大貨車及聯結車（除3.5 噸以上大貨車至
    6.5 噸（含）不需申請，6.6 噸以上車輛均需依規定申辦通
    行證）行經臺北市○○路段如遇特別設置大貨車禁止或限制
    規範之標誌牌面時，仍須受該特別限制規範之約束」等語。
    惟本院以為臺北市政府警察局交通警察大隊之解釋有違一般
    法規之解釋原則，且邏輯上顯有謬誤。至少違反以下原則：
  (一)有違「（行政）明確性原則」：
    「禁止標誌」之性質不論屬法規命令或行政處分者，行政機
    關均得依職權變更。依據臺北市政府所公告週知（同屬法規
    命令或一般處分性質）之「禁止通行範圍路線圖」，於91
    年10月31日（含）之前，禁止3.5 噸以上大貨車，於每日7
    至9 時、17時至19時，通行臺北市環河南北快速道路高架段
    ，臺北市政府並因而據此於入口處設置禁止大貨車進入之禁
    止標誌，惟91年11月1 日起，該路段僅禁止6.6 噸以上之大
    貨車通行，此可自臺北市政府其後修訂公告之「禁止通行範
    圍路線圖」，並未刪除上述路段及時間，反將大貨車限於「
    總重逾6.5 噸」者自明，而禁制標誌所禁止之大貨車即應為
    相同解釋，禁止「總重逾6.5 噸」之大貨車進入，否則一方
    面以修訂後之「禁止通行範圍路線圖」公告民眾，該特定時
    間之路段僅限制「總重逾6.5 噸」之大貨車進入，他方面卻
    仍以修訂前之禁制標誌，禁止所有大貨車於特定時間進入該
    路段？！任何法規命令之公布或行政處分作成，均貴在其明
    確性，臺北市政府對於每日7 至9 時、17時至19時之臺北市
    環河南北快速道路高架段所為管制，竟出現明顯互相矛盾之
    命令或處分（「禁制標誌」及「禁止通行範圍路線圖」），
    殊不論「禁止通行範圍路線圖」較似法規命令，而「禁制標
    誌」較似據該法規命令所作成之行政處分，後者已有牴觸前
    者之虞，實則二者不論於外觀或實質內容上，均不易判斷其
    法位階之高低關係，顯致民眾無所適從，而有違明確性原則
    。
  (二)有違信賴保護原則：
    臺北市政府於91年11月1 日前即於臺北市環河南北快速道路
    高架段入口處設立禁止大貨車進入之禁制標誌，應為公眾週
    知之事實，而此舉與同樣經台北市政府公告週知之「禁止通
    行範圍路線圖」內容相同，其後「禁止通行範圍路線圖」修
    訂大貨車限於總重逾6.5 噸者，卻仍保留臺北市環河南北快
    速道路高架段，並再次公告週知，民眾對於「禁止通行範圍
    路線圖」即產生合法之信賴，而想當然爾認為入口處之禁制
    標誌已修訂為總重逾6.5 噸之大貨車，如行政機關卻以「車
    輛仍應依當地道路交通標線標誌號誌之規範行駛，縱領有核
    發之通行證，亦不得行駛該管制路段，凡3.5 噸以上大貨車
    及聯結車行經臺北市○○路段如遇特別設置大貨車禁止或限
    制規範之標誌牌面時，仍須受該特別限制規範之約束」為由
    ，處罰於管制時間進入該路段之未逾6.6 噸大貨車，顯侵害
    民眾基於信賴「禁止通行範圍路線圖」修訂後所生之利益，
    有違信賴保護原則。
  (三)詮釋「禁止通行範圍路線圖」及特定禁制標誌之關係，邏輯
    上顯有謬誤：
    果若臺北市政府修訂「禁止通行範圍路線圖」，如臺北市政
    府警察局交通警察大隊所稱：「總重量6.6 噸（含）之大貨
    車有需要進入臺北市管制區範圍內者，均須向大隊提出申請
    ，憑核准之通行證，始得進入管制區域內行駛，惟6.5 噸（
    含）以下大貨車欲進入臺北市本市管制區域範圍內者，雖不
    需提出申請，不論在本市管制區域內或管制區外，如遇設有
    「禁止大貨車進入」禁制標誌牌面之部分特殊道路、橋樑（
    高架道路及快速道路），車輛仍應依當地道路交通標線標誌
    號誌之規範行駛，縱領有核發之通行證，亦不得行駛該管制
    路段」等語。換言之，臺北市政府警察局交通警察大隊認為
    「禁制標誌」為「禁止通行範圍路線圖」之「特別規定」或
    「例外規定」。首先產生的疑問係：「禁止通行範圍路線圖
    」所規範之「全日禁行範圍」路段，及「每日7 時至22時（
    例假日除外）禁行範圍」路段，是否亦均設置有「禁止大貨
    車進入」禁制標誌？又標誌上是否加註「總重逾6.5 噸」？
    本院以為，不外以下三種情形之一，惟不論何種情形，解釋
    邏輯上均有無法自圓其說之謬誤。１如未設置禁制標誌：為
    何「未設禁制標誌」就不是「禁止通行範圍路線圖」的例外
    情形，民眾反須遵守「禁止通行範圍路線圖」？２如該等路
    段設置有禁制標誌，但標誌上並無加註「總重逾6.5 噸」字
    樣：豈非又回到3.5 噸以上大貨車一律須申請核發通行證，
    則「禁止通行範圍路線圖」竟等同未修訂？３如該等路段均
    設置有禁制標誌，且標誌上加註「總重逾6.5 噸」字樣：那
    麼臺北市環河南北快速道路高架段（即「禁止通行範圍路線
    圖」所訂每日上下午尖峰時段7 至9 時、17時至19時禁行範
    圍）有何特別理由，必須與「全日禁行範圍」路段，及「每
    日7 時至22時（例假日除外）禁行範圍」路段，必須設置不
    同之禁制標誌？且相同之「禁止通行範圍路線圖」，三種管
    制路段竟有不同之解釋。本院不禁要問臺北市政府：如欲針
    對每日上下午尖峰時段，即7 至9 時、17時至19時禁行範圍
    之路段（例如本案之臺北市環河南北快速道路高架段），維
    持禁止所有大貨車進入之管制措施，在修訂「禁止通行範圍
    路線圖」時，何不刪除此部分路段之規範，而逕以設置「禁
    止大貨車進入」禁制標誌之管制措施即可。
  (四)綜上所述，縱不考慮異議理由所隱含的「緊急避難」阻卻違
    法事由抗辯是否正當，本件異議人所駕駛牌照號碼QG-806號
    自用大貨車（拖救車）之總重量僅4.9 噸，總重未逾6.5 噸
    ，有該車行車執照影本1 份附卷可稽，即非屬前述禁制標誌
    管制之對象，從而原處分機關認為異議人違反禁制標誌，依
    據道路交通管理處罰條例第60條第2 項第3 款規定予以裁罰
    ，其認事用法自有違誤。本院以為，本案原處分機關所為之
    裁罰處分既有違法不當之處，原處分機關仍應依職權撤銷原
    處分，以維人民合法權益，方符依法行政之旨。
據上論斷，應依道路交通管理處罰條例第87條第2項、第88條，
道路交通案件處理辦法第18條前段，裁定如主文。
中    華    民    國     95    年    9     月    29   日
                           臺灣桃園地方法院交通法庭
                               法  官  錢  建  榮
以上正本證明與原本無異。
如不服本裁定，應於裁定送達後5 日內向本院提出抗告狀。
                               書記官  劉  寶  霞
中    華    民    國    95    年    10    月    16    日


司法院資訊處製作；財團法人民間司法改革基金會備份。
